臺中高等行政法院判決
                                       100年度訴字第60號
                                     100年6月9日辯論終結
原      告　張永銘即東大建材行
訴訟代理人　洪嘉鴻　律師
複代理人  　鄭晃奇　律師
被      告　苗栗縣政府
代　表　人　劉政鴻
訴訟代理人  陳  律
訴訟代理人　林芳名
上列當事人間因石油管理法事件，原告不服經濟部中華民國
99年12月31日經訴字第09906046770號訴願決定，提起行政訴
訟。本院判決如下︰
　　主  文
原告之訴駁回。
訴訟費用由原告負擔。
    事實及理由
一、事實概要：緣原告未經申准，擅自於苗栗縣竹南鎮港墘里13
    鄰塭仔頭17號設置自用加儲油設施，供其自用大貨車、挖土
    機等加注柴油，案經苗栗縣政府警察局竹南分局會同被告及
    台灣中油股份有限公司（以下簡稱中油公司）及苗栗縣調查
    站人員，於民國（下同）97年5月27日查獲，現場有塑膠製
    大型儲油桶1個（直徑160公分、高210公分）、自用加儲油
    設施內裝油料2,600公升，除拍照存證，並由苗栗縣政府警
    察局竹南分局對現場人員製作訊問筆錄、調查筆錄外，並自
    查獲之油槽內採取油品送請台灣中油股份有限公司煉製研究
    所燃料檢測實驗室化驗，證實其確屬柴油無誤。被告乃認定
    原告未經申請核准即擅自違法設置自用加儲油設施，違反石
    油管理法第18條第1項，爰依同法第40條第1項第3款及第2項
    規定，於99年8月19日以府建用字第0990152392號處分書裁
    處原告罰鍰新臺幣（下同）100萬元，並沒入油品及相關加
    儲油設施之處分。原告不服，提起訴願，經訴願決定「一、
    原處分關於處罰鍰新臺幣100萬元，並沒入油品之處分部分
    ，訴願駁回。二、原處分關於沒入相關加儲油設施部分，應
    予撤銷，由原處分機關另為適法之處分。」原告對訴願決定
    駁回部分不服，而提起本件行政訴訟。
二、本件原告主張：被告所屬執行公務之人員，於現場稽查時曾
    酗酒臉色通紅全身酒味，且未依行政罰法第33條規定配戴證
    明文件或出示政府機關調查等公文，經原告言詞聲明異議無
    效，被告亦未作成紀錄，其正當程序顯有未合。次查被告於
    裁處前，未經客觀調查事實及證據，被告所製作之「苗栗縣
    政府取締違法經營石油業務查緝小組執行表」等筆錄，其查
    獲之柴油數量並無確實事證顯示原告有故意違法儲油及設置
    自用加儲油設施；又被告處分書對於相關儲油設施之具體名
    稱及數量並未詳以載述，有違行政行為之內容應明確之規定
    ，依石油管理法第40條第1項第3款、同法第18條第2項及自
    用加儲油設施設置管理規則第3條第1項規定，儲油桶及加油
    設備應俱備，始有裁罰之前題，而被告僅憑現場有油品即予
    裁罰原告，違反應有之行政作業程序。又查被告裁處前，亦
    未給予原告陳述意見，對於所查獲之油桶其用途未予查明，
    原告並無被告所指違反石油管理法第18條第1項情事。再查
    ，原告係經營建築材料事業，廠內機具及自用車輛需每日耗
    用大量用油，被告所裁罰之油量係原告每日注入用油，每日
    即可耗用完畢，原告無須儲存，亦無以經營油品銷售供應之
    非法行為為目的，與石油管理法維護產銷秩序之立法意旨相
    去甚遠。末查，縱認原告所暫放之柴油數量違反上開之規定
    ，惟實際油量按其市場時價換算約略1萬5,600元間，原告確
    無長期儲油及銷售供應營利為目的使用，僅供原告每日自用
    ，被告裁罰100萬元，顯然過苛，違反比例原則，亦不符石
    油管理法之立法目的等情。並聲明求為判決訴願決定及原處
    分關於處罰鍰100萬元，並沒入油品之部分均撤銷。
三、被告則以：原告未經申請核准設置自用加儲油設施，擅自於
    苗栗縣竹南鎮港墘里13鄰塭仔頭17號違法設置自用加儲油設
    施，供所屬車輛及重型機具等加油使用，案經97年5月27日
    苗栗縣政府警察局竹南分局會同被告所屬人員，至前述地點
    進行搜索，查獲加儲油設施及油料等證物，及談話（調查）
    筆錄等資料影本附卷可稽，其有違反石油管理法第18條第1
    項規定之行為，洵堪認定。被告依同法第40條規定對原告處
    分，並無違誤等語，資為抗辯。並聲明求為判決駁回原告之
    訴。
四、兩造之爭點：被告裁處程序有無違反行政程序？原告有無違
    反石油管理法第18條第1項規定？被告所為處分有無違反比
    例原則？經查：
  (一)按「客貨運輸業、營造工程業、工廠、機關或經中央主管機
    關同意者，為供其自用車輛或動力機械加注汽油、柴油或液
    化石油氣，經直轄市、縣（市）主管機關專案核准，得設置
    自用加儲油（氣）設施。前項自用加儲油（氣）設施之設置
    條件、設備、申請程序及其他管理事項之規則，由中央主管
    機關定之。」、「有下列各款情事之一者，處1百萬元以上5
    百萬元以下罰鍰：．．．三、違反第18條第1項規定，未經
    申請核准而設置自用加儲油（氣）設施。」、「前項供銷售
    或自用之石油製品及所使用之加儲油（氣）設施器具，沒入
    之。」分別為石油管理法第18條、第40條第1項第3款及第2
    項所明定。「（第一項）本規則所稱自用加儲油（氣）設施
    ，係指客貨運輸業、營造工程業、工廠、機關或經中央主管
    機關同意設置之對象，為供其自用車輛或動力機械加注汽油
    、柴油或液化石油氣者，而備置之儲油（氣）槽（含儲油桶
    ）及加油（氣）設備。（第2項）前項儲油槽（含儲油桶）
    內容積總和在2公秉以下或經中央主管機關認定無法或不適
    宜設置自用加儲油設施者，不適用本規則之規定。」分別為
    自用加儲油加儲氣設施設置管理規則第3條所規定。
  (二)經查，原告未經主管機關專案核准，即擅自於苗栗縣竹南鎮
    港墘里13鄰塭仔頭17號設置自用加儲油設施，供其自用大貨
    車、挖土機等機具加注柴油，案經被告會同苗栗縣警察局竹
    南分局、中油公司及苗栗縣調查站人員於97年5月27日15時
    30分查獲，現場有塑膠製大型儲油桶1個（直徑160公分、高
    210公分），內裝柴油2,600公升及馬達、加油槍、油錶等相
    關加儲油設備，現場查獲之油品經中油公司煉製研究所燃料
    檢測實驗室檢驗送驗樣品後，證實為柴油無誤。又原告於調
    查筆錄亦陳稱，警方在其廠內計查獲塑膠桶1個（直徑160公
    分，高210公分），內有柴油2,600公升及馬達、加油槍、油
    錶等加儲油設備；商號內儲油全部供廠內挖土機及車輛（曳
    引大貨車）使用等語。有查獲當日現場製作之「苗栗縣政府
    取締違法經營石油業務查緝小組執行表」、經原告簽名確認
    無誤之調查筆錄、現場照片及97年6月6日中油公司檢驗報告
    影本等證據附本院卷第63頁至75頁可稽。是原告未經專案核
    准，即擅自於系爭地點設置自用加油儲油設施供其自用大貨
    車及挖土機等機具加注柴油之違規事實，洵堪認定。被告以
    原告違反石油管理法第18條第1項規定，依同法第40條第1項
    第3款及第2項裁處原告100萬元罰鍰，並沒入油品之處分，
    揆諸首揭規定，原處分並無違誤。
  (三)原告主張被告所屬執行公務之人員，於現場稽查時曾酗酒臉
    色通紅全身酒味，且未依行政罰法第33條規定配戴證明文件
    或出示政府機關調查等公文，經原告言詞聲明異議無效，被
    告亦未作成紀錄，其正當程序顯有未合乙節。查被告會同苗
    栗縣警察局、中油公司及苗栗縣調查站等人員於97年5月27
    日至系爭地點查獲原告違法事證，有相關單位人員於「苗栗
    縣政府取締違法經營石油業務查緝小組執行表」上簽名，並
    對原告作成調查筆錄，故原告對於被告係合法執行公務已為
    確知，被告之執行程序亦無不法，被告有無酗酒，原告並未
    提出事證，原告此部分主張並無可採。
  (四)原告另主張被告於裁處前，未經客觀調查事實及證據，其查
    獲之柴油數量並無確實事證顯示原告有故意違法儲油及設置
    自用加儲油設施；又被告處分書對於相關儲油設施之具體名
    稱及數量並未詳以載述，有違行政行為之內容應明確之規定
    ，被告僅憑現場有油品即予裁罰原告，違反應有之行政作業
    程序乙節。惟查，被告查獲原告違反石油管理法第18條第1
    項規定，除有查獲當日現場製作之「苗栗縣政府取締違法經
    營石油業務查緝小組執行表」、現場照片及97年6月6日中油
    公司檢驗報告影本等證據外，尚有原告之調查筆錄可稽，其
    調查筆錄中，原告已自承現場儲油桶（直徑160公分，高210
    公分，柴油數量2,600公升）為其所有作為公司車輛用油，
    並有設置馬達、油錶及加油槍等設備，且表明未向相關單位
    申請許可，有該筆錄附本院卷第63頁至66頁可稽。是原告未
    經專案核准即設置加儲油設備及油品之違法行為，縱使非故
    意亦有過失責任，且被告已盡調查之能事，其證據明確，雖
    然原處分中對於儲油設備未明確寫明為何，為訴願機關將沒
    入相關加儲油設施部分之處分撤銷，命被告另為適法處分，
    惟並不影響原告違反石油管理法第18條第1項之構成要件，
    原告所此部分主張亦非可採。
  (五)原告又主張被告裁處前，亦未給予原告陳述意見，對於所查
    獲之油桶其用途未予查明，原告係經營建築材料事業，廠內
    機具及自用車輛需每日耗用大量用油，被告所裁罰之油量係
    原告每日注入用油，每日即可耗用完畢，原告無須儲存，亦
    無以經營油品銷售供應之非法行為為目的，與石油管理法維
    護產銷秩序之立法意旨相去甚遠乙節。經查，被告裁處前，
    已由苗栗縣警察局竹南分局對原告進行調查筆錄，原告已於
    該筆錄中陳明事實狀況，並於該筆錄上簽名，查獲當時之油
    量高達2,600公升，已符合自用加儲油加儲氣設施設置管理
    規則第3條規定，應申請相關單位之核准始能設置加儲油設
    備及油品，原告行為已違法石油管理法甚明，原告此部分主
    張亦無足採。
  (六)原告再主張原告所有之實際油量按其市場時價換算約略1萬
    5, 600元間，被告裁罰100萬元，顯然過苛，違反比例原則
    乙節。經查，被告所裁處100萬元之罰鍰為石油管理法第40
    條第1項第3款所定罰鍰之最低額度，是被告已對於原告之違
    規情節有所斟酌，自無違反行政程序法所規定之比例原則，
    原告所訴核無足採。
五、綜上所述，原告所訴均無可採、本件被告以原告未經申准擅
    自私設加儲油設施，供其自用之車輛及動力機械加注柴油，
    自有違石油管理法第18條第1項之規定，而依同法第40條第1
    項第3款及第2項之規定，裁處原告100萬元罰鍰，並沒入油
    品2,600公升之處分部分，並無違誤，訴願決定予以維持，
    核無不合。原告訴請撤銷，為無理由，應予駁回。
六、據上論結，本件原告之訴為無理由，依行政訴訟法第195條
    第1項後段、第98條第1項前段，判決如主文。
中　　華　　民　　國　　100　 年　　6　　 月　　16　　日
                臺中高等行政法院第二庭
                          審判長法  官　王　茂　修
                                法  官　林  秋  華
                                法  官　莊　金　昌

以上正本證明與原本無異。
如不服本判決，應於判決送達後20日內向本院提出上訴書狀，其
未表明上訴理由者，應於提起上訴後20日內向本院提出上訴理由
書（須依對造人數附具繕本）；如於本判決宣示或公告後送達前
提起上訴者，應於判決送達後20日內補提上訴理由書（須附繕本
）。未表明上訴理由者，逕以裁定駁回。
中　　華　　民　　國　　100　 年　　6　　 月　　16　　日
              　                書記官　林  昱  妏